臺灣高等法院臺中分院刑事判決　 94年度選上更(二)字第189號
上　訴　人　臺灣臺中地方法院檢察署檢察官
上　訴　人
即　被　告　寅○○
上　訴　人
即　被　告　巳　○
選任辯護人　劉惠利　律師
上　訴　人
即　被　告　未○○
被　　　告　甲○○
上列上訴人等因被告等違反公職人員選舉罷免法案件，不服臺灣
臺中地方法院中華民國92年2月27日第一審判決 （民國91年度訴
字第1934號，起訴案號：臺灣臺中地方法院檢察署91年度選偵字
第131號、第159號、移選偵字第175號、第176號），提起上訴，
經判決後，由最高法院第二次發回更審，本院判決如下：
    主 　　 文
原判決撤銷。
寅○○、巳○、甲○○共同對於有投票權人，交付賄賂，而約其
為一定之行使，各處有期徒刑肆月，如易科罰金，均以佰元折
算壹日，均褫奪公權壹年。扣案之便條紙盒拾捌盒沒收。寅○○
、巳○、未○○共同意圖使候選人不當選，以文字傳播不實之事
，足以生損害於他人，各處有期徒刑月，如易科罰金，均以
佰元折算壹日，均褫奪公權壹年。扣案之黃色紙張印製之文宣貳
拾肆張、綠色紙張印製之文宣玖拾張、其內裝有黃色紙張、綠色
紙張或藍色紙張各壹張之信封拾玖封及黑色手提袋壹只，均沒收
。寅○○、巳○均應執行有期徒刑陸月、均褫奪公權壹年，有期
徒刑部分如易科罰金，均以佰元折算壹日。扣案之便條紙盒拾
捌盒、黃色紙張印製之文宣貳拾肆張、綠色紙張印製之文宣玖拾
張、其內裝有黃色紙張、綠色紙張或藍色紙張各壹張之信封拾玖
封及黑色手提袋壹只，均沒收。
　　事　　  實
一、寅○○係臺中市西屯區何南里第17屆里長候選人，巳○、未
    ○○、甲○○為其助選員，巳○及未○○均係何南里之里民
    。寅○○為求勝選，與巳○、甲○○共同謀議，基於為寅○○賄選之犯意聯絡，於民國（下同） 91年5月15日，先由巳
    ○出資，委由巳○不知情之友人林塘勝為寅○○印製競選文
    宣，以電話向不知情之鄭慶福所經營之信一廣告贈品工藝社
    ，訂購每件大盤商售價為新臺幣（下同）18元之空壓克力製
    便條紙盒（含包裝紙盒，但不含外圍所夾裝飾紙）共 1,500
    百盒，翌日巳○即偕同林塘勝前往取貨，於給付28,350元貨
    款予鄭慶福後，便將貨物放置於寅○○向未○○所承租、位
    於臺中市○○區○○里○○街701號之競選總部 （未○○居
    住於該址2樓）；再由巳○出資4,000元，委託林塘勝向印刷
    廠洽取印刷裁剪剩餘之紙張，並請印刷廠工人裁剪成每邊為
    8 公分之正方形便條紙，巳○亦另外委請不知情、經營印刷
    廠之友人粘銘玉將印刷裁剪剩餘之紙張，剪成每邊為 8公分
    之正方形便條紙，嗣林塘勝及粘銘玉均將所裁剪之便條紙交
    付巳○，經巳○將之置於寅○○之競選總部；巳○與知情之
    甲○○另至臺中市衛生局索取行政院衛生署國民健康局印製
    供宣導用之兒童發展、生長量表1500份，再由寅○○委請其
    競選總部之志工及助選員甲○○等人，協助將該兒童發展、
    生長量表夾入上開空壓克力製便條紙盒原款供夾置裝飾紙之
    夾縫間），另由寅○○委請其志工及巳○放入厚厚一疊約 8
    公分高之正方形便條紙，該疊便條紙之第一張則置放巳○所
    蒐集、印製之一字開頭之吉祥語，第二張則置放由巳○蓋上
    其委人所刻製豎起大拇指之圖案，並蓋有「何南之福」、
    （意指選舉編號1號之寅○○） 等字樣之圖章，該便條紙盒
    再以包裝紙盒包裝，加工成一零售市價約70至80元之便條紙
    盒用以賄賂有投票權之選民。期間經巳○取其中約 350盒，
    及數量約可各裝一半或三分之一之便條紙另交付其友人，其
    餘之便條紙盒，則由寅○○、巳○於寅○○拜票時分送予何
    南里有投票權之里民，或送由何南里有投票權之鄰長轉送何
    南里有投票權之里民，請求收受上開便條紙盒之里民，投票
    支持寅○○當選里長，該里民均知該便條紙係寅○○競選總
    部所給之賄選物品，迄 91年6月6日下午5時許止，大部之便
    條紙盒均已送出，而僅餘18盒。
二、寅○○為臺中市西屯區何南里第17屆選舉之里長候選人，巳
    ○、未○○為寅○○之助選員，其等均明知案外人乙○○乃
    何南里另一位里長候選人。寅○○及未○○均明知巳○於91
    年6月4日之前某日，在前揭競選總部所寫「何南里民、小心
    江Ａ光」之文宣紙中所載：「守望相助隊主任委員－里長本
    人、財務會計－里長夫人，真的可以嗎？土地公廟主任委員
    －里長本人、財務會計－里長夫人，該避嫌吧？‧‧有請大
    里長不要再利用關係檢舉里民浪費警力（以黃色及粉
    紅色紙張印製）」，及標題為「新江八點、四分鐘看四年」
    之文宣中所載：「不要再說我是唯一的大學生里長，不也是
    唯一被里民賞耳光之里長嗎（以綠色及藍色紙張印製）」等
    語，係足以影射里長候選人乙○○有利用關係自為守望相助
    隊及土地公廟之主任委員而Ａ錢，及影射乙○○檢舉里民而
    浪費警力，且曾遭里民掌摑等不實事項之二種文宣，竟與巳
    ○共同基於使里長候選人乙○○不當選之犯意聯絡，推由巳
    ○以不同色系之紙張印製載有前揭影射乙○○Ａ錢及胡亂檢
    舉里民等內容之文宣品共 1,500份，並以釘書機先行裝訂，
    再由巳○及未○○於同年月4日及5日騎乘機車載運上開文宣
    ，共同至臺中市西屯區何南里各鄰散發，足以生損害於候選
    人乙○○。同年6月4日下午4時20 分許，巳○及未○○至臺
    中市○○區○○里○○○街45號等處沿途散發上開文宣，適
    為該處大樓監視器錄下其等散發文宣之情景，因該處里民將
    收到之文宣交予乙○○，經乙○○報警處理後，於同年月 6
    日下午5時許，在臺中市○○里○○街734號巳○之住處，為
    警扣得尚未送完之便條紙盒18盒、未及散發之文宣品（含黃
    色紙張印製之文宣24張、綠色紙張印製之文宣90張，以及其
    內已裝有黃色文宣、綠色或藍色文宣各1張之信封19封） ，
    及裝置文宣品之黑色手提袋1個，始循線查悉上情。
三、案經臺中市警察局第六分局報請臺灣臺中地方法院檢察署檢
    察官偵查起訴及乙○○訴由臺灣臺中地方法院檢察署檢察官
    移送併辦。
    理　　  由
一、訊據上訴人即被告（下稱被告）寅○○、巳○及甲○○固分
    別坦認確有前揭訂購便條紙壓克力空盒及加工裁剪便條紙、
    索取兒童發展生長量表、組裝壓克力製便條紙盒並發送予里
    民等情不諱；被告寅○○、巳○、未○○亦分別坦承知悉乙○○同為該里之里長候選人，被告寅○○親自見聞被告巳○
    書寫、印製前揭文宣品，並同意由被告巳○、未○○沿途發
    放該文宣品等情，惟均矢口否認其等有何賄選、傳播不實文
    宣品等犯行，被告寅○○辯稱：巳○曾告以前揭便條紙盒之
    花費不超過30元，且係利用剩餘紙張及健保局供宣傳用之生
    長量表作為裝飾，具有注重環保及代為宣傳等性質，故伊認
    該便條紙盒單價未達30元，應與賄選無涉，乃予收受而放置
    在競選總部，除發送予包含無選舉權之選民外，亦由到競選
    總部之來賓任意拿取，實無賄選之意，且前揭便條紙盒尚不
    足影響選舉權人之投票，又贈品內雖放置印有其競選編號及
    一字開頭吉祥語之紙張，然僅足使選舉權人認係一宣傳手段
    而已，並無對價關係；巳○書要該等文宣品完畢並由眾人觀
    覽後，經認均屬實，而里長選舉與里民最親近，事實需要讓
    選民都知道，因而將問題提出討論云云。被告巳○辯稱：伊
    出資製作之便條紙盒未逾33,000元，亦即每只便條紙盒僅花
    費22元，並未超出法務部所認逾30元之物品始為賄賂物品之
    標準，且係利用剩餘紙張及國民健康局所欲宣傳之生長量表
    作為裝飾，具有注重環保及代為宣傳等目的，主觀上並無賄
    賂意圖；至前揭文宣所載各點均係事實，有守望相助隊之其
    他隊員可以證明，伊係因聽聞其他選民抱怨乙○○未公開財
    務，始提出質疑，要選民小心，並非直接表示乙○○Ａ錢，
    故伊並無以文字傳播不實之事項云云。被告甲○○辯稱：伊
    僅係代為拿取生長量表交予巳○，並協助組裝前揭便條紙盒
    ，實不知該便條紙盒之購買價格或市售價額，伊無賄選之意
    圖云云。被告未○○辯稱：伊僅隨同巳○沿途發送寅○○之
    宣傳品，不知所散發之信封內裝置何物，並無共同傳播不實
    事項之情事，亦無影響乙○○選情之意圖云云。惟查：
　(一)、關於被告寅○○、巳○、甲○○所犯公職人員選舉罷免法
  　　第91條之1第1項之罪部分：
　　　證人鄭慶福於警訊時及偵查中雖分別證稱：「若包含文宣
  　　販售，文具行之售價為40元，文具行出售之市價，亦即一
　    般贈品公司販售出去之價格約為70元，我只是賣壓克力便
      條紙空盒，沒有便條紙及廣告文宣在裡面，賣 1,500個，
      是連丞文具企業社的林塘勝打電話向我訂貨，．．．．．
      ，我是空盒1組賣18元，我們型錄上所示裝滿約1,000張紙
      的便條紙盒在市面上約賣40元」等語（見91年度選偵字第
      131號卷第31頁） ；證人林塘勝於偵查中亦證稱：「有裝
      紙及外包裝紙的便條紙盒，我賣市價35元至38元」等語（
      見91年度選偵字第131號卷第32頁） ；而證人即展奇屋贈
      品批發商行、老傅贈品有限公司之負責人陳秋銘、傅祺劦
      於警訊時證稱：「我們曾向信一廣告贈品有限公司訂購被
      告等人所發送包含便條紙之塑膠便條紙盒，訂購批價約為
      每盒45元，我們賣的市價約為70元至80元」等語，復有註
      明便條紙盒單價60元之賀鼎實業有限公司統一發票、照片
      及型錄在卷可參，堪認前揭便條紙盒若包含其內之便條紙
      及外包裝裝飾紙等予以出售，其對外售價可達35元至80元
      無訛。且扣案之便條紙盒，其長寬為 8.5公分正方形，與
      被告另庭所呈慶泰樹脂便條紙盒之長寬相同，而本件扣案
      便條紙紙張光滑，均為白色，業經本院前審勘驗甚詳（見
      本院更(一)卷第131頁） ，足證扣案之便條紙盒與市場所售
      者並無差別，而被告巳○於本院更(一)審訊問時亦自承：「
      外面賣的便條紙及盒子，價值要70元、80元」等語（見本
      院更(一)卷第130頁） ，被告等縱利用關係取得較廉價之貨
      品、廉價之勞工或志工，然賄賂物品之價格，係依該物品
      之一般市場價值為基準，而法務部 90年10月8日法90檢字
      第036885號函所列「賄選犯行例舉」貳，固指出「候選人
      分送之競選文宣，除現金或現金之替代品，如：電話卡、
      儲值卡、提貨單等外，以介紹候選人為內容之單純文宣品
      ，或以文宣附著於價值30元以下之單一宣傳物品，如原子
      筆、鑰匙圈、打火機、小型面紙包、家用農民曆、便帽等
      ，依當今社會大眾觀念，尚不足以動搖或影響有投票權人
      之投票意向，僅係候選人主觀上加深選民對其印象之用，
      尚難認涉有賄選罪嫌」等情，因本件賄賂物品價值已超出
      30元，自不得據此而為被告寅○○、巳○、未○○有利之
      認定。又被告巳○於偵查中供稱：「我有親眼看見寅○○
      拜票時邊送便條紙盒給里民」等語（見選他卷第87頁）、
      「同年5月25 日確定寅○○之競選號碼後，才印製大拇指
      之文宣，便條紙盒內才有該圖樣，再轉送出去給里民。 5
      月20日曾送出 350盒給臺南縣東山鄉青山村村長陳水連，
      我寄給他作為競選之贈品。25日前約送出100個、200個，
      都送給里民，鄰長則是他們自己來拿，再轉送出去。我告
      訴寅○○、甲○○及未○○等人說不會超過30元。寅○○
      曾於拜票時發送便條紙盒給里民。寅○○會於選民至服務
      處時，將便條紙盒作為贈品送出」等語（見91年度選他字
      第1677號卷第84至87頁），被告寅○○於偵查中及本院上
      訴審審理時供稱：「該名冊是放在服務處，但不是所有選
      舉人名冊，只是抄一部份而已。我有請志工及助選員幫忙
      裝便條紙及宣傳文宣。沒有逐一核對名單送便條紙盒，是
      拜票時請選民支持時送的」等語（見91年度選他字第1677
      號卷第105頁） ，被告甲○○於警訊時及偵查中即供稱：
      「我不知道便條紙盒之價值為何，僅曾協助裝置便條紙，
      我沒有贈送給里民。我不知道整組便條紙盒的來源跟價錢
      ，只知一星期前幫忙巳○組裝這些便條紙盒，之前曾到衛
      生所拿婦幼文宣要裝入便條紙盒內，當時盒內無任何東西
      ，後來我看見時盒內已有便條紙。我沒有把便條紙盒送給
      里民，我只知道是用來送給里民的文宣品。我不知道寅○○有無交代何時發送完，但他也幫忙裝衛生所之文宣，我
      不知何人放入便條紙，我不知便條紙盒之價格，是有問過
      他們，他們說單個購買之價格沒有超過30元，至於紙張是
      他們另找人剪裁」等語（見91年度選他字第1677號卷第78
      頁），復於原審審理時供稱：「我有幫忙將正方形的便條
      紙裝入便條紙盒內組裝，但沒有將便條紙盒交付給鄰長發
      放或給其他里民，便條紙盒放在競選總部，可供民眾任意
      拿取」等語在卷，均足證被告等於向選民拜託支持時，確
      有交付上開便條紙盒屬實，且從本案搜索時，被告巳○即
      通知甲○○將發送剩下之上開便條紙盒搬走（見選他字卷
      第55頁）以觀，被告寅○○、巳○、甲○○有本件之犯行
      已甚明確，該被告等所辯上開便條紙盒價值未逾30元，以
      及並非以此賄賂選民云云，均屬卸責之詞，自不足採。又
      便條紙盒內存放一張加蓋豎起大拇指圖案並蓋有「何南之
      福」、 （意指選舉編號1號之寅○○）等字樣之圖章，
      被告寅○○於拜票時分送何南里有投票權之里民，或送由
      何南里有投票權之鄰長轉送何南里有投票權之里民，請求
      收受該紙盒之里民，投票支持寅○○當選里長，而收受之
      里民對被告寅○○等交付該紙盒之目的亦均有所認識，甚
      為明確。本件便條紙盒之零售市價為70元至80元，分送之
      對象為有投票權之里民，請求該里民投票支持寅○○當選
      里長，而收受之里民對被告寅○○等交付該物之目的亦均
      已有所認識，已如上述，被告寅○○所辯伊認為該便條紙
      盒單價未達30元，應與賄選無關，乃予收受而放置在前揭
      競選總部，除發送予包含無選舉權之選民外，亦由到競選
      總部之來賓任意拿取，故伊實無賄選之犯意，且前揭便條
      紙盒尚不足影響選舉權人之投票，又贈品內放置印有其競
      選編號及一字開頭吉祥語之紙張，則選舉權人僅會認其係
      宣傳手段而已，客觀上在施贈者與受贈者間並無對價關係
      云云，乃圖卸刑責之詞，不足採信。被告寅○○、巳○、
      甲○○此部分之犯行，均堪予認定。
　(二)、關於被告寅○○、巳○、未○○所犯公職人員選舉罷免法
  　　第92條之罪部分：
    1.訊據被害人乙○○於原審審理時陳稱：「他散布的宣傳資
      料均與事實不符，黃色傳單中第2 點，里長本是守望相助
      隊的當然委員，有關財務會計部分，記帳的是我們沒有錯
      ，但戶名是我們隊長的名字，他這樣有污衊我會拿錢亂花
      的意思，而綠色傳單中第1點及第4點都是沒有的事情，他
      發傳單後，有里民還跑來問我，里長你真是這樣的人嗎」
      等語（見原審卷第105頁） ，另：(1)參諸告訴人參加臺中
      市西屯區何南里第17屆里長選舉之宣傳單背面載明：「現
      任何南里里長、何南里福德祠管委會主任委員、何南里常
      年守望相助推行委員會主任委員」及告訴人提呈「臺中市
      加強推行區里守望相助工作實施計劃」 第4條第2項第1款
      第3點及同條項第2款規定，臺中市每里成立一個守望相助
      推行委員會，主任委員由里長擔任之，各守望相助推行委
      員會應籌組「守望相助隊」，有前開實施計劃乙份附卷足
      參（見本院上訴卷第188頁） ，則告訴人乙○○既為原臺
      中市西屯區何南里里長，由其擔任該里常年守望相助推行
      委員會主任委員，自無疑議。又依前開實施計劃第4條第2
      項第1款第4點、第4條第6項第1 款規定：「推行委員會可
      依實際需要分設‧‧會計組等各組，其內部工作之分配、
      執行及權責之劃分得由各推行委員會另訂辦事細則」、「
      各推行守望相助工作所需經費，除市府依規補助外，得由
      里內住戶共籌分擔‧‧除依規設置備收支簿外，推行委員
      會應派員確實管理款項之收支，並定期公布帳目以召公信
      」等語，該實施計劃既無就推行委員會中之會計、財務收
      支人員有何推行委員會成員親屬應迴避擔任之相關規定，
      則告訴人陳稱：何南里守望相助隊之記帳工作由告訴人之
      妻義務幫忙等語，即無違反上開規定之情。告訴人並陳稱
      ：何南里守望相助隊時常召開會議，並將帳冊公開陳列，
      供人閱覽，於會場亦公開陳列財務報表，被告寅○○亦曾
      出席參加，其從未曾就財務問題提出質疑。且告訴人亦曾
      於競選文宣上公布守望相助隊之財務狀況，另各里守望相
      助隊每年需將裝備經費設置運用情形接受區公所檢查（包
      括財產登記簿、收據、收支簿、存款簿、支出原始憑證影
      本），是何南里守望相助隊之財務公開透明，並每年通過
      臺中市西屯區公所之查核，無任何不法情事等語，並提出
      照片5幀、競選文宣1份、臺中市西屯區公所91年5月28日0
      91001046號函、92年3月26日公所民字第0920006525 號函
      、臺中市西屯區91年度加強推行守望相助工作考評小組名
      冊、臺中市加強推行守望相助工作年度績效考評項目表、
      臺中市警察局第六分局常年守望相助巡守隊基本裝備數量
      分配表等各 1份，及臺中市西屯區何南里常年守望相助隊
      會議紀錄 3份、臺中市西屯區何南里常年守望相助推行委
      員會經費收支決算表 3份、臺中市西屯區何南里常年守望
      相助隊聯誼餐會簽到簿 3份等在卷足稽（見本院上訴卷第
      193至200頁、第254至262頁），綜觀前開事證，被告寅○○、巳○、未○○所辯：告訴人乙○○並未公開臺中市西
      屯區何南里常年守望相助隊財務狀況云云，顯無所據。且
      被告寅○○就上開告訴人所提各次會議均有參加並簽名於
      簽到簿，各該會議紀錄之討論事項第1 點，即係由主持人
      提出經推行委員會審核完竣之臺中市西屯區何南里常年守
      望相助推行委員會帳本、傳票、憑證、收據及存摺簿本供
      與會成員審閱，並均經全體出席隊員無異議通過，被告寅
      ○○、巳○、未○○指摘時任臺中市西屯區何南里常年守
      望相助推行委員會主任委員之告訴人乙○○並未公開該會
      財務報表云云，亦有不實。另就臺中市西屯區何南里福德
      祠之財務狀況部份，亦據告訴人提呈該管理委員會召開會
      議簽到簿參紙、被告寅○○出具之代理出席委託書 1份、
      會議紀錄1份在卷可稽（見本院上訴卷第263至268頁） ，
      訊之證人壬○○於本院審理時證稱：伊擔任福德祠委員期
      間有審核財務收支狀況，有會議紀錄可稽，開支須經 9名
      委員全體通過方可動用，並須附具單據，金額 5,000元以
      下者，得由主委自行決定云云；被告寅○○此部份就上開
      福德祠歷次會議亦均有參加並簽名於簽到簿，依各該會議
      紀錄之討論事項第 1點，即係由主持人提出經費收支決算
      表供與會成員審閱，並均經全體出席成員無異議通過，被
      告寅○○、巳○、未○○指摘時任臺中市西屯區何南里福
      德祠主任委員之告訴人乙○○並未公開該祠財務報表，同
      有不實。另據告訴人提呈之「第七商業銀行存摺類帳戶取
      款憑條」2紙，其中帳號：000000000號帳戶係臺中市西屯
      區何南里福德祠所有，其上並蓋有何南里福德祠管理委員
      會大章及告訴人乙○○之小章；帳號：000000000 號帳戶
      則屬何南里守望相助隊所有，取款印鑑則為何瑞桐及告訴
      人乙○○，有上開取款憑條2紙在卷可參 （見本院上訴卷
      第217頁、第218頁），則告訴人陳稱：「何南里守望相助
      隊的帳戶登記為隊長何瑞桐名下，又何南里福德祠之財務
      亦是由『委員會』大章及『乙○○』小章所組成之聯名專
      戶管理，是依該 2紙取款憑條之存戶簽章處，其上除有告
      訴人之簽章外，亦有守望相助隊隊長何瑞桐及何南里福德
      祠管理委員會之章印，款項之進出必須經何隊長及福德祠
      管理委員會子○○委員始可。告訴人既無權獨攬經費且告
      訴人之妻僅義務幫忙事務性記帳工作，該被告等故意未將
      『財務』及『會計』 2者加以區分，於綠色傳單上以江Ａ
      光等用語影射告訴人利用自為守望相助隊及土地公廟之主
      任委員挪用公款、中飽私囊，利用未經查證之消息，故意
      渲染中傷告訴人，誣指告訴人挪用公款」等語，即非無據
      。又證人何瑞桐於本院更(一)審審理時證稱：「守望相助隊
      有專款的帳戶，是里長的夫人在管理帳目，要支出時要經
      過我蓋章。里長夫人管帳只是單純記帳」等語（見本院更
      (一)卷第154頁） ，足見不論就臺中市西屯區何南里福德祠
      或臺中市西屯區何南里常年守望相助推行委員會（守望相
      助隊）之財務經費及支出過程，並非告訴人乙○○所得獨
      自操控，被告寅○○、巳○、未○○未經查證事實真相，
      以無據之內容製作文宣，於競選文宣上稱告訴人為「江Ａ
      光」，並於文宣中載稱：「守望相助隊主任委員－里長本
      人、財務會計－里長夫人，真的可以嗎？土地公廟主任委
      員－里長本人、財務會計－里長夫人，該避嫌吧？」等語
      ，其等未將「財務」及「會計」二者加以區分，係屬故意
      引導他人誤會，非僅係文字表達未臻詳盡所致，自堪認有
      意圖使告訴人乙○○不當選而傳播不實之事之主觀犯意。
      雖證人林登旺於本院更(一)審審理時證稱：「我是福德祠的
　　　管理人，任職期間帳務沒有對外公開，要看要到里長那邊
  　　去看」等語（見本院更(一)卷第149頁） ；證人丁○○證稱
    　：「乙○○擔任何南里里長期間是擔任守望相助隊的主委
      ，我是第二年才去當鄰長，財務是乙○○自己管，有無公
      告我沒有看到，包括募款在內」等語（見本院更(一)卷第14
      9頁），然上開2名證人所述顯與前揭事證不相符合，是否
      屬實，已非無疑，再觀諸證人林登旺於同日復證稱：「關
      於福德祠的香火錢，因為我收到的錢都交到管委會，我收
      到錢後先交給乙○○，但是我不知道誰在支付」等語；證
      人丁○○則證稱：「沒有參加守望相助隊的會議，因為我
      不是委員」等語（見本院更(一)卷第149頁、第150頁），是
      證人林登旺既對臺中市西屯區何南里福德祠之基本財務支
      出狀況均不清楚，則何以對帳務有無公開乙事得記憶清晰
      ，令人生疑。又證人丁○○雖稱並非臺中市西屯區何南里
      常年守望相助推行委員會委員，然依前開臺中市西屯區何
      南里常年守望相助推行委員會之開會簽到簿，丁○○亦有
      參加各該會議，則何以對會議中經全體與會成員無異議通
      過之相關財務帳簿仍稱無所悉？凡此均足認證人林登旺、
      丁○○上開所陳顯有迴護被告等之嫌，尚難憑為被告寅○○、巳○、未○○有利之認定。(2)就本件扣案宣傳單中所
　    載「有請大里長不要再利用關係檢舉里民浪費警力
      （以黃色及粉紅色紙張印製）」等語乙節，雖被告等於本
      院更(一)審審理時辯稱：被告常聽里民指摘告訴人乙○○常
      以伊晚輩親戚是檢察官，欲對曾批評或指摘伊之里民提出
      檢舉告訴，上開宣傳用語是請里長不要利用關係來檢舉里
      民以致浪費警力，被告等於傳單上記載之指述，皆係事實
      云云。另證人丁○○亦附合其詞證稱：「關於乙○○任職
      期間有無向警方檢舉何南里里民有違法的事情，我是聽說
      的，里民都有聽到」云云。惟查；經本院依被告所辯向臺
      中市警察局第六分局函查該局管轄之臺中市西屯區何南里
      ，其里長乙○○於任期內是否向何安派出所檢舉里內有人
      賭博乙節，經該局以92年7月24日中分六刑字第092001956
      1 號函覆稱：「據荷風名盧大樓（臺中市○○區○○里○○○○街97號）之警勤區警員庚○○稱：91年上半年間曾在
      路上遇見江里長，並告知上述地址之屋主吳銅地可能有打
      麻將情事，請其加強取締。另富貴豪門大廈（臺中市○○
      區○○里○○○○街63號2樓之4）之警勤區警員洪文光稱：
      未曾接獲該里長之檢舉」等語 （見本院上訴卷第235頁）
      ，訊之證人庚○○於本院審理時證稱：91年間乙○○曾檢
      舉在大墩18街某茶行有警員在該處打麻將，要伊去查云云
      。則告訴人係於91年間上半年度對何成里涉有賭博不法情
      事向該警勤區員警告知請其加強取締，此乃身為地方基層
      里長合法權利之行使，此外並無其他被告等所稱利用關係
      檢舉里民，浪費警力之情事，足見被告等上開所辯，不足
      採取，其等此部分之指述顯有不實。(3)另就被告寅○○、
      巳○、未○○於扣案之「新江八點、四分鐘看四年」文宣
      中所載：「不要再說我是唯一的大學生里長，不也是唯一
      被里民賞耳光之里長嗎（以綠色及藍色紙張印製）」部分
      ，被告寅○○、巳○、未○○雖又辯以：查乙○○因原何
      南里調整行政區域為何南里與何成里，竟於選前里長旅遊
      時，作成參加者何南里民只繳300元，何成里里民則需繳6
      00元費用之決定，引起何成里里民陳金英前去理論，致生
      口角糾紛，進而互毆，互毆中為陳金英打中耳光，證人即
      里幹事蘇坤銘在場並願為證明云云，然經本院傳訊證人蘇
      坤銘到庭證稱：「關於文宣上乙○○是否被打耳光的里長
      ，應該要調陳金英比較清楚，此事我不清楚，而且我沒有
      在場」等語（見本院上訴卷第147頁） ，被告寅○○、巳
      ○、未○○所聲請傳訊當日在場且願為證明之證人蘇坤銘
      竟於作證時為完全相反之陳述，足認被告等前開所辯告訴
      人乙○○與陳金英互毆，蘇坤銘在場云云，顯有不實，嗣
      本院前審依被告之聲請傳訊證人陳金英，其證稱：伊有用
      手揮告訴人之嘴巴及肩膀一下，當時有理幹事在場云云（
　　　見本院更(一)卷第100頁） ，然里幹事蘇坤銘已證稱其不在
  　　現場，告訴人又否認其事，因此證人陳金英所證顯有迴護
    　被告之情，尚難據為被告有利之認定。(4)前開事實，復經
      被告巳○偵查中之選任辯護人陳稱：「黑函部分確有用詞
      不當之處，對指摘之事項亦無法舉出所述之真實性」等語
      後，被告巳○則供稱：「我對於選罷法第92條部分意圖散
      布，意圖使人不當選之文宣我承認。我們已發送約一百多
      份文宣，其餘部份已遭查扣」等語，及於原審審理時供稱
      ：「乙○○陳稱黃色文宣第2 點所載里長是守望相助隊的
      當然委員部分沒錯」等語（見91年度選偵字第131號卷第3
      5頁、原審卷第106頁），堪認被告巳○事後雖改稱前揭文
      宣所載各點均係事實，可傳訊守望相助隊之其他隊員證明
      ，其僅係聽聞其他選民抱怨乙○○未公開財務，始提出質
      疑要選民小心乙○○，並非直接表示乙○○Ａ錢云云，已
      無足取。蓋以被告巳○於原審既供稱：「我聽聞里民有人
      說‧‧財務未公開透明化，才寫前揭內容」等語詳實，顯
      見被告巳○所寫內容已非有所憑據，且倘若被告巳○所寫
      前揭文宣之內容屬實，何以被告巳○於偵查中即稱其無從
      提出任何證據證明，堪認前揭文宣內確有「小心江Ａ光」
      、「有請大里長不要再利用關係、檢舉里民、浪費警力」
      及「新江八點、四分鐘看四年、不要再說我是唯一的大學
      生里長，不也是唯一被里民賞耳光之里長嗎」等不實之內
      容，而該等內容顯有刻意扭曲候選人乙○○於競選文宣上
      發表之政見係為欺騙選民選票所為不實之事項，且已足以
      影射里長候選人乙○○有利用關係自為守望相助隊及土地
      公廟之主任委員而Ａ錢，並檢舉里民而浪費警力等情無疑
      ，綜上，足認被告巳○事後辯稱：因守望相助隊及土地公
      廟之財務狀況均未公佈，江里長漠視里民知之權利，有數
      十位守望相助隊之成員及里民要求財務公開化，是以有財
      務可能被「Ａ」等語出現，另因其多次聽聞里民指摘乙○○，乙○○即陳稱有晚輩親戚是檢察官，將提出檢舉等語
      ，故其於文宣內揭載「利用關係、檢舉里民及浪費警力」
      等語，前揭文宣所載內容均非不實之事項云云，顯係矯飾
      卸責之詞，非可採取。
　　2.其次，被告寅○○於警訊及原審審理時雖辯稱：伊僅知巳
  　　○要寫文宣，並告以別亂寫，伊乃案發後始知悉文宣之內
　    容及前揭文宣係巳○所發放云云；然被告寅○○業於本院
      上訴審審理時自承：「巳○散發扣案文宣前有拿給我看」
      等語（見本院上訴卷第104頁），又證人楊女Ｃ （年籍詳
      卷）於偵查中既具結證稱：「收到黑函第二天清晨7點 30
      分左右，在大隆路與大安街口遇到寅○○，當時他是任東
      興國小之愛心爸爸，協助指揮交通，他就有對我說怎麼樣
      ，內容好不好看，我反問他說莫非這封信是你發的嗎，為
      何不署名，然後他說他是要把內幕事實告訴我們，笑起來
      很詭異，我這段期間都沒再收到其他信件。在我收到信，
      離選舉約一星期前，寅○○對我說你將會收到 1封相當精
      采的東西，他是對著我們愛心媽媽說的，因為愛心媽媽都
      是支持他的，所以我就知道他講的是這封信，因為在此前
      後都沒再收到任何文宣，所以確定他指的就是這張文宣。
      他說在這封信內會公佈現任里長內幕消息，同時在選舉前
      亦有聽到愛心媽媽隊裡傳說有關江里長在任之內容，內容
      就如同扣案之卷內文宣，說是指帳有問題」等語（見91年
      度選偵字第131號卷第88頁背面及第89頁） ；而被告寅○○於原審審理時亦自承：「我有在東興國小協助指揮交通
      。我本身也是愛心媽媽隊的成員，我今年已經做第七年了
      」等語，顯見被告寅○○辯稱其不知前揭文宣之內容云云
      ，已非足取。再者，被告寅○○雖以：「我在大門口講的
      這些話，因為我根本沒有講這些話，因為我在大門口指揮
      交通，同學要過馬路我拿著旗子在那邊，哪有時間跟證人
      講這些話，且我又不認識證人」等語置辯；然而，證人楊
      女Ｃ於原審審理時接受被告寅○○等人之對質及詰問後，
      猶具結證稱：「因為當時我送小孩上學我有碰見寅○○，
      有跟他打招呼，之後我和寅○○有聊起，中間的內容就有
      談到偵查筆錄中所講的那些情形，我們所聊的話題，內容
      就如偵查筆錄中所講的，當時寅○○有說要告訴我們一些
      事實，並說我們將會收到 1封精彩的東西，他沒有明確指
      出會用什麼方式呈現給我們知道，只說我們過幾天就會知
      道了，他說會講有關里長乙○○的內幕，並表示不需要用
      講的，之後就會收到相關的東西，事後我們有收到1封3張
      顏色為藍、綠、黃的黑函，就是扣案的黑函，除此之外並
      沒有再收到與乙○○有關的資料。是收到黑函隔天清晨 7
      點25分或30分，寅○○在指揮交通的時候他跟我說的」等
      語（見91年度選偵字第131號卷第89頁） ，再參以被告寅
      ○○於原審審理時自承：「我們是排班制度，我都是中午
　    執勤，除非組員不在，臨時打電話請我幫忙，我才會早上
　    去指揮，否則幾乎沒有早上去協助指揮交通的情形，‧‧
      選舉期間我只有接小孩才去學校，每天都是我載小孩上、
      下學，我根本不認識證人」等情，足見證人楊女Ｃ不僅明
      確指陳上情，且其與被告寅○○尚無任何怨隙，應無誣攀
      被告寅○○之理由。自堪認其於本院所為事前知悉文宣內
      容由被告巳○散發之自白，及證人楊女Ｃ所言上情，核屬
      可採，故被告寅○○不僅確於被告巳○等人散發前揭不實
      文宣之前，業已知悉文宣內容，且係與被告巳○等人共謀
      散發前揭文宣，並曾事先知會愛心媽媽之隊員將散布該等
      與乙○○有關之文宣甚明。復觀諸被告巳○於偵查中迭次
      供稱：「在我發送扣案文宣之前，寅○○就知道要發送這
      些文宣了，寅○○本人在競選總部看過該文宣，當時我向
      他說這個文宣的發送叫他不要來插手，由我來做就好。我
      在家裡將扣案之文宣封好」等語 （見91年度選偵字第131
      號卷第98頁）、「我自己一個人影印 150份，分別裝好並
      密封，該文宣我有拿給寅○○及未○○等人看，我沒說是
      我印製，我想知道看過者之想法，寅○○看完笑一笑，其
      他人就說寫的太好了」等語（見91年度選他字第1677 號
      卷第84頁），被告寅○○所辯：伊事先不知文宣之內容，
      未曾告以愛心媽媽隊員前揭言詞，尚無與被告巳○等人共
      謀由被告巳○等人負責散發前揭文宣云云，委非足取。再
      參酌被告寅○○於本院更(一)審審理時供稱：「（問：是否
      在攻擊乙○○？）答稱：是」等語 （見本院更(一)卷第241
      頁），益徵被告寅○○與巳○、未○○係基於攻訐告訴人
      之犯意聯絡而共同散發上開不實內容之文宣。
　　3.至被告未○○雖於偵查中辯稱：「我當天是與巳○各騎一
  　　輛機車送文宣，那是所有里長候選人之單子，上面有編號
    　，巳○當日送何文宣，我不清楚，我們是一起挨家挨戶給
      單子」等語（見91年度選他字第1677號卷第82頁）；惟其
      於原審審理時則改稱：「我是發送被告寅○○之宣傳文宣
      ，去投遞時我沒有問巳○信封裡面裝什麼，也沒有問他發
      放的東西是什麼，發放的時候是我跟他一起去，但我只負
      責送寅○○的競選單及報紙資料，我房子 1樓租給寅○○
      做競選總部，我從樓上下來在競選總部有看到巳○在寫東
      西，但不知道他寫什麼」等語，足見被告未○○前後所辯
      顯有矛盾，已有可疑。雖被告巳○於原審審理時供稱：「
      文宣是我寫的，我在競選總部寫黃、藍、綠文宣寫了很多
      天，照理說很多人都有看到，未○○應該也有看到，寫好
      後我自行將文宣送打字、影印後，在我家裡將文宣裝入信
      封，我要去投遞的時候，我想未○○應該知道我發什麼，
      但東西裝在信封裡面他沒有看到也沒有問我，他發放的寅
      ○○的競選單及報紙資料都是我拿給他請他幫忙發的，當
      時是將傳單及報紙的資料釘在一起發放」等語，核與被告
      未○○事後所辯大致相符，並有寅○○之宣傳文宣附卷可
      佐。嗣被告巳○於原審審理時改稱：「我們在討論文宣內
      容時，其他被告都不在場，寫文宣是我 1人在家裡寫的」
      等語，既與被告未○○及其前揭所陳之情節均相違背，所
      為翻異，顯係迴護被告未○○之詞。況被告巳○於偵查中
      曾供稱： 「91年6月4日及5日，我和未○○一起去發文宣
      ，未○○發候選人資料，我發前揭文宣，當時文宣早已事
      先裝好並密封，未○○也知道我投入文宣至信封，並也看
      到我投遞這信函。當時我抱著 1個紙箱，內裝有白色信封
      ，一戶戶投遞，未○○一直跟在我旁邊，1人投1種文宣。
      同年月5日，我們在做同樣事情，在大安街 29號大樓投遞
      信函時，未○○也跟我在一起，但他發他的，我發我的等
      語」（見91年度選他字第1677號卷第84頁）、「當時未○○在競選總部就有看過，所以他知道我送的文宣是在競選
      總部所看到之扣案文宣，他去送時早就知道，我們是 2人
      一起去一起回來的。錄影帶所攝是未○○先到，我後到，
      最後他空手，他就跟我到另外 1棟大樓送扣案文宣，他很
      懶，就在旁邊看著」等語（見91年度選偵字第131號卷第9
      8頁） 、「去發送黑函當時，他就知道是扣案的文宣，就
      是他在競選總部所看過的東西，他沒有幫忙送黑函，是送
      報紙刊的廣告，當天原先是兩人各騎 1部機車，騎一段路
      以後，認為沒必要，我才坐他的機車過去，載一段停下來
      ，送完再載一段送黑函」等語 （見91年度選偵字第131號
      卷第48頁背面及49頁），足見被告未○○縱係負責散發報
      紙及被告寅○○之宣傳文宣，然其不僅知悉被告巳○書寫
      之前揭文書乃欲發送予選民，且亦知悉被告巳○與其同時
      發送之郵件係前揭詆毀乙○○之文宣，並有參與搭載被告
      巳○共同散布前揭不實文宣之情事甚明，是被告未○○於
      偵查中所辯：「我是單獨騎機車前往大安西街，沒有和他
      （指巳○）一起行動」云云，顯非可取。此外，並有錄影
      帶、文宣及報紙附卷可參，衡酌被告未○○與巳○兩人共
      同發放文宣之時間甚久，且均係為被告寅○○助選之目的
      ，結伴挨戶發送文件，常理以言，被告未○○明知其等係
      發送不同之郵件，豈有不詢問被告巳○所發送郵件之內容
      ，即2度逕與被告巳○沿路發放近2小時之理。被告寅○○
      、巳○及未○○ 3人於本院更(一)審之共同選任辯護人雖為
      該被告等請求本院向臺中市西屯區民眾服務社函詢：「臺
      中市何南里里長乙○○先生是否為貴黨西屯區黨部委員？
      有無於本屆何南里里長選舉時被提名為該黨候選人？」、
      向臺中市西屯區區公所函詢：「何南里里長乙○○先生是
      否為何南里常年守望相助隊推行委員會主任委員？其任職
      起迄時間為何？又該委員會主任委員如何產生？」、及向
      臺中市西屯區區公所函索91年5月1日至同年月31日登記有
      案之何南里鄰長名冊到院，並聲請傳訊證人李春蓮。又被
      告巳○於本院更(一)審之選任辯護人聲請本院傳喚證人曾瑞
      芳、江傳榜、謝振平、董鳴島等人訊問：「乙○○是否為
      守望相助隊及土地公廟之主任委員？乙○○之配偶江李如
      玉是否為守望相助隊及土地公廟之財務會計？是否曾有守
      望相助隊隊員及土地公廟委員要求乙○○應公開守望相助
      隊及土地公廟之財務？」，以證明乙○○及其配偶分別為
      守望相助隊及土地公廟之主任委員及財務會計，長期以來
      經多位守望相助隊隊員及土地公廟委員要求公開財務，卻
      仍置之不理，從不公開，遂引發眾人之質疑及不滿，上訴
      人巳○於傳單上所記載之事確屬實情，並無散播謠言及傳
      播不實之情事。告訴代理人則聲請本院向臺中市警察局第
      六分局函查本件扣案之證物是否尚有大型相框，以證明被
      告寅○○之助選員巳○於助選期間假藉其公司成立幾周年
      名義，致贈里民塑膠大型相框，並要求受贈者支持寅○○
      等語。然前開聲請調查之證據，或與認定被告寅○○、巳
      ○及未○○3人是否構成本件公職人員選舉罷免法第92 條
　　　散布虛構事實罪之構成要件事實無涉，而非本件審理範圍
  　　、或因本院上開理由欄內之論述已臻明確認定該等事實，
　　　是本院認上開聲請調查之證據均無調查必要，附此敘明。
  　　此外，復經證人即前揭住處大樓之住戶楊女Ｃ等人證述在
    　卷，且有監視錄影帶翻拍之照片及勘驗筆錄存卷可參，又
      有前揭文宣即黃色紙張印製之文宣24張、綠色紙張印製之
      文宣90張、其內裝有黃色文宣、綠色文宣或藍色文宣各 1
      張之信封19封，及裝置前揭文宣品之黑色手提袋 1只扣案
      足憑。綜上所述，被告寅○○、巳○及未○○於明知上開
      文宣係影射里長候選人乙○○之情形下，猶共同傳播上開
      文宣，自有影響里長候選人乙○○之選情，而使乙○○不
      當選里長之意圖至明，蓋以一般選民於觀覽該文宣後，為
      免里內守望相助隊及土地公廟之財務日後有遭挪用或侵占
      ，即會對該里里長候選人乙○○產生負面評價，並於票選
      里長時考量上情之可能，是被告寅○○、巳○及未○○以
      上開情詞置辯，均無足採信。至於在本院審理中，證人午
      ○○證稱：伊記不清參加守望相助隊聯誼餐會時有無陳列
      物品或公布事項，亦未注意到有無經費收支表云云；證人
      子○○證稱：福德祠之財務狀況會於開會時公布，伊不知
      道主委得自行動支款項之數額云云；證人辰○○證稱：90
      年1月7日之會議記錄確係伊所簽名云云；證人己○○證稱
      ：伊係守望相助隊之巡察，不負責審核帳目云云；證人癸○○證稱：伊於守望相助隊僅負責查勤，未審核過經費收
      支云云；證人丑○○證稱：伊於守望相助隊係擔任查勤工
      作，未審核過帳目云云；證人卯○○證稱：90年1月7日之
      會議係在討論金紙之招標，並非審核帳目、未陳列帳冊、
      亦不見89年度經費收支決算表云云；證人丁○○證稱：伊
      擔任鄰長及委員各三年，開會時從未審核過福德祠經費收
      支云云；證人丙○○證稱：90年1月7日開會時，伊未看過
      帳目云云；證人辛○○證稱：當場餐會時曾陳列帳冊供觀
      覽，沒見過收支決算表云云，均無法為有利於被告等之認
      定；又被告巳○所提出前守望相助隊隊員所製「守望相互
      金錢公開化、土地公有財務透明化」之黃色布條（見本院
      更(一)卷第234頁） ，與本件不實之文宣內容不同，亦難作
      為有利於被告等之證據；再者，何瑞桐自88年11月23日至
      同年12月31日，係擔任守望相助隊之副隊長，已據證人何
      瑞桐於本院供證明確（見本院更(一)卷第193頁） ，訊之告
      訴人於本院亦供稱：伊係主任委員兼隊長，何瑞桐擔任副
      隊長，因財務與隊務皆由何瑞桐負責，伊在主任委員欄簽
      名蓋章，該收支決算表內無副隊長欄，何瑞桐即在隊長欄
      內簽名蓋章等語（見本院更(二)卷），何瑞桐雖係副隊長而
      於該決算表隊長欄內簽名蓋章，亦與何瑞桐證言之可採性
      及該決算表之有效性，不生任何影響，附此敘明。被告寅
      ○○、巳○及未○○此部分之犯行，均堪予認定。
二、核被告寅○○、巳○、甲○○對於有投票權人，交付賄賂，
    而約為一定之行使，均係犯公職人員選舉罷免法第90條之 1
    第1 項之罪；被告寅○○、巳○、未○○意圖使候選人不當
    選，以文字傳播不實之事，足以生損害於乙○○，均係犯公
    職人員選舉罷免法第92條之罪。被告寅○○、巳○、甲○○
    3 人間，就對於有投票權人，交付賄賂，而約為一定行使之
    行為；被告寅○○、巳○、未○○ 3人間，就意圖使候選人
    不當選，以文字傳播不實事項之行為，有犯意聯絡及行為分
    擔，俱為共同正犯。被告寅○○、巳○、未○○先後於91年
    6月4日及5 日二度散發不實文宣之行為，係基於同一散布虛
    構事實犯意下之接續行為，僅侵害一個法益，應論以1 罪。
    被告寅○○、巳○ 2人，所犯上開二罪，犯意各別，行為互
    殊，觸犯不同罪名，應分論併罰。原審對於被告寅○○、巳
    ○、未○○就被訴以文宣傳播不實部分予以論罪科刑，另就
    被告寅○○、巳○、甲○○被訴賄選部分均諭知無罪，固非
    無見，惟查原審對於被告寅○○、巳○、甲○○所犯公職人
    員選舉罷免法第90條之1第1項之罪部分為無罪之認定，即有
    未當，又原判決就被告寅○○、巳○、未○○ 3人所散佈不
    實事項內容之文宣，究如何與事實不相符合？除告訴人之指
    訴外，均未說明所憑認定之依據，顯有未洽。又就該被告等
    所散發之「新江八點、四分鐘看四年」文宣中所載：「‧‧
    任期未滿四年，鄰長易人三十有餘，排名全國第一，問題出
    在那裡」部分（詳後述），亦認被告等此部份涉有傳播不實
    事項犯行，均有未當。檢察官上訴意旨指摘原審對於所犯公
    職人員選舉罷免法第90條1之第1項之罪部分為無罪之判決不
    當，為有理由，被告寅○○、巳○、未○○上訴否認犯罪，
    檢察官另上訴認原審量刑過輕，均指摘原判決不當，雖無足
    取，然原判決既有上開可議之處，即屬無可維持，仍應由本
    院將原判決均予撤銷改判。爰審酌被告等犯罪之動機、手段
    、目的、所生危害，犯罪後之態度等一切情狀，分別量處如
    主文第二項所示之刑，均諭知易科罰金之折算標準，並均依
    公職人員選舉罷免法第98條第3 項之規定宣告褫奪公權，另
    就被告寅○○、巳○部分，定應執行刑、褫奪公權、易科罰
    金之折算標準。扣案之便條紙盒18盒、黃色紙張印製之文宣
    24張、綠色紙張印製之文宣90張，以及其內裝有黃色文宣、
    綠色文宣或藍色文宣各1張之信封 19封，及裝置前揭文宣品
    之黑色手提袋 1只，均係被告巳○所有，且供犯本罪所用之
    物，業據被告巳○供承在卷，爰依刑法第38條第1項第2款之
    規定宣告沒收。
三、併辦意旨（91年度選偵字第175號、第176號）雖另以：被告
    寅○○、巳○及未○○所共同散布「新江八點、四分鐘看四
    年」之文宣，(1)、文宣中所載：「任期未滿四年，鄰長易人
    三十有餘，排名全國第一，問題出在那裡」部分；(2)、被告
    巳○文宣上所述「鄰長全體簽名有需要如此造假嗎」部分；
    (3)、被告巳○文宣所述：一通電話施壓，保全公司埋單，大
    樓守衛換人，主因該員常至另一候選人服務處等語；(4)、「
    ‧‧新江8點‧‧文宣上『會計師』3字有玄機，莫非是借牌
    ？地下記帳代理業？貴公司行號的帳被記的安心嗎？」；(5)
    、被告巳○文宣所述：去年市府中秋禮，今年端午才送出等
    語，亦有以文字傳播不實之事，因認被告寅○○、巳○及未
　　○○等3人此部份亦涉有公職人員選舉罷免法第92 條散布虛
　  構事實罪云云。經查：
　(一)、本件告訴人雖指稱：何南里共有56鄰，告訴人擔任里長期
  　　間，計有19鄰鄰長異動，其中多數係為個人因素自動請辭
    　，被告等未經查證即以黑函誣指告訴人 4年任期即更易鄰
      長三十有餘，藉以誤導選民，直指告訴人領導能力堪疑，
      此部分亦屬不實之事項，並提呈何南里鄰長易人一覽表為
      證。證人蘇坤銘於本院更(一)審審理時證稱：「乙○○之前
      擔任里長任內，換了很多鄰長，時間已記不清楚」等語（
      見本院更(一)卷第147頁） ，被告並狀陳何南里鄰長異動表
      影本乙份附卷 （見本院更(一)卷第289頁），經將告訴人及
      被告所提呈何南里鄰長異動表比對觀之，雙方顯對該里內
      鄰長異動名單有不同之記載，則被告等於扣案文宣中記載
      臺中市西屯區何南里於告訴人任內鄰長異動達三十人之譜
      ，是否為不實事項，即非無疑，況觀諸扣案文宣中此段文
      字，係記載：「任期未滿四年，鄰長易人三十有餘，排名
      全國第一，問題出在那裡？數字如有錯誤，也煩請一併告
      知里民」等語，則被告等辯稱：因選舉期間內無暇向有關
      機關查證，乃於文宣上附註：「數字如有錯誤，也煩請一
      併告知里民」等語，乃乙○○獲悉此項傳單後，對其任內
      異動鄰長數目全未說明，亦未以任何文宣提出具體反駁，
      縱認告訴人乙○○並無提出文宣反駁被告等此部份指述之
      義務，然以該等「數字如有錯誤，也煩請一併告知里民」
      之附註文字觀察，被告等人於文宣中記載「任期未滿四年
      ，鄰長易人三十有餘，排名全國第一，問題出在那裡？」
      之該段用語，顯係為要求告訴人出面說明此部分實情藉以
      讓里內選民明白，縱被告等所謂里內更易鄰長三十有餘乃
      錯誤之數目，亦尚難據此即認被告寅○○、巳○、未○○
      此部分文宣之傳播，有使候選人乙○○於選舉不當選而傳
      播該不實事項之不法意圖甚明，該被告 3人此部份所為，
      自核與公職人員選舉罷免法第92條之構成要件尚屬有間。
      公訴人所指被告寅○○、巳○及未○○之此部分犯行，尚
      乏積極證據足資認定。
　(二)、被告巳○文宣上所述鄰長全體簽名‧‧有需要如此造假嗎
 　　 ？雖告訴人指述確係全里之鄰長全體簽名屬實，然鄰長蔡
   　 欽明已於本院上訴審審理時到庭證述：「（問：你是否知
      道有全體鄰長都簽名支持乙○○的文宣？）答：沒有印象
      」等語（見本院上訴卷第12頁），尚難認被告巳○文宣所
      述「鄰長全體簽名有造假」為不實。
　(三)、被告巳○文宣所述：一通電話施壓，保全公司埋單，大樓
  　　守衛換人，主因該員常至另一候選人服務處等語，惟查證
    　人即被調走之大樓守衛陳文揮已到庭證稱：「91年里長選
      舉時，6月1日我無緣無故被調走，我問公司為什麼原因被
      調走，公司的人說我是什麼原因向乙○○調茶葉」等語，
      嗣證人張家瑋雖到庭證述陳文揮之調職與乙○○無關，惟
      證人陳文揮已到庭證述其調職與乙○○有關，證人張家瑋
      容或為避免捲入糾紛，所證未必真實，應以證人陳文揮所
      證為可採，被告巳○上開文宣所述，尚難認有何不實。
　(四)、文宣所述：「新江八點‧‧文宣上『會計師』 3字有玄機
  　　，莫非是借牌？地下記帳代理業？貴公司行號的帳被記的
    　安心嗎？」部分，告訴人乙○○已供陳其未有會計師之資
      格，而告訴人在競選文宣引用報紙謂其為會計師之刊載，
      其既非會計師，而仍引用報紙上關於此部分錯誤之登載，
      被告於文宣中質疑告訴人是否為「地下」會計師，或是借
      牌之會計師云云，亦難謂係屬傳播不實。
　(五)、被告巳○文宣所述：去年市府中秋禮，今年端午才送出‧
  　　‧等語，被告巳○所辯，係指守望相助隊員都有核發反光
    　背心、雨具等物品，應該是在 90年8月31日就要發放，河
      南里遲至 91年5月才發，縱使該物品未規定必須於何時發
      放，然查該物品確係在 91年5月即可發放，因此被告巳○
      上開質疑，尚非不實。綜上所述，關於檢察官移送併辦部
      份均與公職選舉罷免法第92條規定之要件不合，惟併辦意
      旨認與前開經起訴論罪部份有實質上一罪關係，爰不就此
      部分另為無罪之諭知，併此敘明。
四、據上論斷，應依刑事訴訟法第369條第1項前段、第364 條、
    第299條第1項前段，公職人員選舉罷免法第90條之1第1項、
    第92條、第98條第3項，刑法第11條前段、第28條、第41 條
    第1項前段、第51條第5款、第8款、第37條第2項、第38條第
    1項第2款，罰金罰鍰提高標準條例第2條，判決如主文。
本案經檢察官戊○○到庭執行職務。
中　　華　　民　　國　　94　　年　　10　　月　　25　　日
              刑事第十庭　審判長法　官　林　照　明
                                法　官　林　清　鈞
                                法　官　吳　重　政
上列正本證明與原本無異。
如不服本判決應於收受送達後十日內向本院提出上訴書狀，其未
敘述上訴之理由者並得於提起上訴後十日內向本院補提理由書（
均須按他造當事人之人數附繕本）。
                                書記官　劉　建　智
中　　華　　民　　國　　94　　年　　10　　月　　26　　日
附錄：
公職人員選舉罷免法第90條之1：
對於有投票權之人，行求期約或交付賄賂或其他不正利益，而約
其不行使投票權或為一定之行使者，處五年以下有期徒刑，得併
科新臺幣四十萬元以上四百萬元以下罰金。
公職人員選舉罷免法第92條：
意圖使候選人當選或不當選，以文字、圖畫、錄音、錄影、演講
或他法，散布謠言或傳播不實之事，足以生損害於公眾或他人者
，處五年以下有期徒刑。
　　　　　　　　　　　　　　　　　　　　　　　　　　　Ｒ
